---
title: "Análisis descriptivo de características sociodemográficas y económicas de la población adulta urbana en Argentina"
subtitle: "Encuesta Permanente de Hogares – 3er Trimestre 2025"
alumnos: "Agustín Mardquart, Fabián Álvarez, Damián Turco"
date: "TUIA – Probabilidad y Estadística 2026"
output:
  pdf_document:
    latex_engine: xelatex
    number_sections: true
fontsize: 11pt
geometry: margin=2.5cm
---

```{r setup, include=FALSE}
knitr::opts_chunk$set(echo = FALSE, message = FALSE, warning = FALSE)
library(tidyverse)
library(readxl)
library(knitr)

ruta <- "/Users/fabianalvarez/Documents/TUIA/Probabilidad-y-Estadistica/TP/EPH_usu_3_Trim_2025_xls/usu_individual_T325.xlsx"
ind <- read_excel(ruta)

datos <- ind %>%
  filter(CH06 >= 18, ESTADO %in% c(1, 2, 3), NIVEL_ED %in% 1:7) %>%
  mutate(
    Sexo = factor(CH04, levels = c(1, 2), labels = c("Varón", "Mujer")),
    Nivel_educativo = factor(NIVEL_ED, levels = 1:7,
                             labels = c("Primaria inc.", "Primaria comp.",
                                        "Secundaria inc.", "Secundaria comp.",
                                        "Superior inc.", "Superior comp.",
                                        "Sin instrucción")),
    Edad = as.numeric(CH06),
    IPCF = as.numeric(IPCF)
  )

datos_ingreso <- datos %>% filter(IPCF > 0)

tabla_sexo <- datos %>% count(Sexo) %>%
  mutate(Porcentaje = round(n / sum(n) * 100, 1))

tabla_edu <- datos %>% count(Nivel_educativo) %>%
  mutate(Porcentaje = round(n / sum(n) * 100, 1)) %>%
  arrange(desc(n))

mediana_edu <- datos_ingreso %>%
  group_by(Nivel_educativo) %>%
  summarise(Mediana_IPCF = median(IPCF), n = n())
```

# Introducción y problema estadístico

## Unidad de análisis y población

La **unidad de análisis** es la persona de 18 años o más residente en un aglomerado urbano de Argentina. La **población objetivo** comprende al conjunto de adultos que habitan en los 31 aglomerados urbanos relevados por la Encuesta Permanente de Hogares (EPH) del INDEC durante el tercer trimestre de 2025.

## Variables analizadas

Se seleccionaron cuatro variables que permiten caracterizar la situación sociodemográfica y económica de la población adulta urbana:

| Variable | Tipo | Fuente (columna) | Escala |
|---|---|---|---|
| Sexo | Cualitativa nominal | `CH04` | Varón / Mujer |
| Nivel educativo alcanzado | Cualitativa ordinal | `NIVEL_ED` | 7 categorías ordenadas |
| Edad | Cuantitativa discreta | `CH06` | Años cumplidos |
| Ingreso per cápita familiar (IPCF) | Cuantitativa continua | `IPCF` | Pesos corrientes |

El **IPCF** es el ingreso total del hogar dividido por la cantidad de miembros, e incluye ingresos laborales y no laborales de todos los integrantes.

## Parámetros de interés

Para las variables cualitativas se estiman **proporciones poblacionales** ($\pi$). Para las cuantitativas se estiman la **media** ($\mu$), la **mediana**, la **desviación estándar** ($\sigma$) y los **cuartiles** ($Q_1$, $Q_3$).

---

# Descripción de la muestra

La EPH es una encuesta probabilística, de diseño **bietápico por conglomerados** con rotación de paneles. Las unidades primarias de muestreo son los radios censales y las secundarias son las viviendas. El diseño garantiza representatividad estadística de los aglomerados urbanos relevados.

Para los fines de este trabajo se supone **aleatoriedad simple** en la selección de la muestra, lo que permite aplicar directamente los estimadores clásicos de parámetros poblacionales.

La muestra analizada comprende **`r nrow(datos)` personas adultas** (18 años o más) con entrevista realizada y nivel educativo informado. Para el análisis de ingresos se trabajó con el subconjunto de **`r nrow(datos_ingreso)` personas** con IPCF mayor a cero, excluyendo hogares sin ingreso declarado.

---

# Análisis descriptivo

## Sexo

```{r tabla-sexo}
kable(tabla_sexo, col.names = c("Sexo", "n", "Porcentaje (%)"),
      caption = "Distribución de la muestra por sexo")
```

La muestra presenta una leve mayoría de mujeres (`r tabla_sexo$Porcentaje[tabla_sexo$Sexo == "Mujer"]`%) respecto de varones (`r tabla_sexo$Porcentaje[tabla_sexo$Sexo == "Varón"]`%), lo que refleja la estructura demográfica de la población urbana adulta argentina.

## Nivel educativo alcanzado

```{r tabla-edu}
kable(tabla_edu %>% arrange(factor(Nivel_educativo,
        levels = c("Sin instrucción","Primaria inc.","Primaria comp.",
                   "Secundaria inc.","Secundaria comp.","Superior inc.","Superior comp."))),
      col.names = c("Nivel educativo", "n", "Porcentaje (%)"),
      caption = "Distribución de la muestra por nivel educativo alcanzado")
```

```{r grafico-edu, fig.height=3.5, fig.width=6.5, fig.cap="Distribución por nivel educativo alcanzado (EPH 3T2025)"}
ggplot(tabla_edu, aes(x = reorder(Nivel_educativo, Porcentaje), y = Porcentaje)) +
  geom_col(fill = "#2C7BB6") +
  geom_text(aes(label = paste0(Porcentaje, "%")), hjust = -0.1, size = 3) +
  coord_flip() +
  scale_y_continuous(limits = c(0, 30)) +
  labs(x = NULL, y = "Porcentaje (%)") +
  theme_minimal(base_size = 10)
```

La categoría más frecuente es Secundaria completa. Se observa que la proporción de personas sin instrucción es marginal, mientras que los niveles superiores (terciario/universitario) concentran una porción relevante de la población adulta urbana.

## Edad

```{r estadisticos-edad}
resumen_edad <- datos %>%
  summarise(Media = round(mean(Edad), 1), Mediana = median(Edad),
            `Desv. estándar` = round(sd(Edad), 1),
            Mínimo = min(Edad), Q1 = quantile(Edad, 0.25),
            Q3 = quantile(Edad, 0.75), Máximo = max(Edad))

kable(resumen_edad, caption = "Estadísticos descriptivos de la edad (en años)")
```

```{r histograma-edad, fig.height=3, fig.width=6, fig.cap="Distribución de edades. La línea punteada indica la media."}
ggplot(datos, aes(x = Edad)) +
  geom_histogram(binwidth = 5, fill = "#2C7BB6", color = "white") +
  geom_vline(xintercept = mean(datos$Edad), color = "#D7191C",
             linetype = "dashed", linewidth = 0.8) +
  annotate("text", x = mean(datos$Edad) + 2, y = Inf,
           label = paste0("Media: ", round(mean(datos$Edad), 1), " años"),
           vjust = 2, hjust = 0, color = "#D7191C", size = 3) +
  labs(x = "Edad (años)", y = "Frecuencia") +
  theme_minimal(base_size = 10)
```

La distribución de edades es aproximadamente simétrica con leve asimetría positiva. La media (`r round(mean(datos$Edad), 1)` años) y la mediana (`r median(datos$Edad)` años) son próximas, indicando que no hay valores extremos que distorsionen la media. La desviación estándar de `r round(sd(datos$Edad), 1)` años refleja la amplia dispersión esperable en una población adulta.

## Ingreso per cápita familiar (IPCF)

```{r estadisticos-ipcf}
resumen_ipcf <- datos_ingreso %>%
  summarise(Media = round(mean(IPCF)), Mediana = round(median(IPCF)),
            `Desv. estándar` = round(sd(IPCF)),
            Q1 = round(quantile(IPCF, 0.25)), Q3 = round(quantile(IPCF, 0.75)),
            Máximo = round(max(IPCF)))

kable(resumen_ipcf, format.args = list(big.mark = "."),
      caption = "Estadísticos descriptivos del IPCF en pesos (personas con IPCF > 0, n = 24.543)")
```

```{r boxplot-ipcf, fig.height=3, fig.width=5.5, fig.cap="Distribución del IPCF por sexo (se excluye el 1% superior)."}
ggplot(datos_ingreso, aes(x = Sexo, y = IPCF, fill = Sexo)) +
  geom_boxplot(outlier.alpha = 0.15, outlier.size = 0.6) +
  scale_y_continuous(labels = scales::comma,
                     limits = c(0, quantile(datos_ingreso$IPCF, 0.99))) +
  scale_fill_manual(values = c("Varón" = "#2C7BB6", "Mujer" = "#D7191C")) +
  labs(x = NULL, y = "IPCF (pesos)") +
  theme_minimal(base_size = 10) +
  theme(legend.position = "none")
```

La distribución del IPCF presenta **marcada asimetría positiva**: la media ($\approx$ \$660.000) supera ampliamente a la mediana ($\approx$ \$477.000), lo que indica la presencia de valores extremos hacia la derecha (ingresos muy altos). Esto es habitual en variables de ingreso y sugiere que la mediana es un estimador más representativo de la tendencia central que la media.

Se observa una **brecha de ingreso por sexo**: la mediana del IPCF de los varones ($\approx$ \$500.000) supera en un 8,7% a la de las mujeres ($\approx$ \$460.000).

---

# Conclusión

Este análisis es de carácter **preliminar**: los estadísticos obtenidos son estimaciones muestrales de los parámetros de la población adulta urbana argentina, a partir de una muestra de 34.336 personas relevadas por la EPH en el tercer trimestre de 2025.

Los principales hallazgos son:

- La muestra presenta una composición levemente mayoritaria de mujeres (53,2%), coherente con la estructura demográfica urbana.
- La edad promedio de la población adulta se ubica en torno a los 45 años, con una distribución aproximadamente simétrica.
- El ingreso per cápita familiar muestra una distribución fuertemente sesgada hacia la derecha, con mediana de \$477.000 y media de \$660.000. La disparidad entre ambas medidas revela la influencia de ingresos extremos en la parte alta de la distribución.
- Se observa una brecha de ingreso por sexo del orden del 8,7% en favor de los varones.

Para obtener conclusiones definitivas sobre la población sería necesario realizar inferencia estadística formal (intervalos de confianza, pruebas de hipótesis) y considerar el diseño muestral complejo de la EPH, lo que excede los alcances de este trabajo.
